臺灣高雄地方法院民事判決　　　　　　　 99年度訴字第803號
原　　　告　明台產物保險股份有限公司
法定代理人　市原進
訴訟代理人　莊喬能
　　　　　　沈里麟
被　　　告　尤英雄
　　　　　　信利環保工程有限公司
法定代理人　顧正德
共　　　同
訴訟代理人　郭福三律師
上當事人間請求損害賠償事件，本院於民國99年12月21日言詞辯
論終結，判決如下：
    主  文
被告應連帶給付原告新台幣壹佰肆拾貳萬零玖佰零玖元，及自民
國九十八年三月四日起至清償日止，按週年利率百分之五計算之
利息。
訴訟費用由被告連帶負擔。
本判決第一項原告如提出新台幣伍拾萬元供擔保後，得為假執行
。
    事實及理由
一、原告主張：緣被告信利環保工程有限公司（下稱信利公司）
    前與訴外人即原告之被保險人璨圓光電股份有限公司（下稱
    璨圓公司）訂有事業廢棄物委託清運合約，由信利公司派員
    清運璨圓公司之事業廢棄物。嗣於民國96年11月23日，信利
    公司指派司機即被告尤英雄駕駛牌照號碼ZW-420號大貨車至
    璨圓公司進行事業廢棄物之清理業務，於清運完畢欲離開璨
    圓公司廠房時，尤英雄未將所駕駛前開大貨車之吊桿完全收
    回，致因高度過高而撞擊璨圓公司之氣體管橋通路，進而毀
    損由原告所承保如附表所示之廠房設施（下稱本件事故）。
    原告已依與璨圓公司所簽訂商業火災綜合保險契約（下稱系
    爭保險契約）之約定賠付璨圓公司新台幣（下同）173 萬
    3,258 元，附表所示廠房設施經扣除折舊計算結果，被告尚
    應給付142 萬0,909 元。原告前寄發存證信函與被告等人，
    要求其等於函到5 日內給付賠償，惟被告等人於98年2 月26
    日收受後，均拒絕賠付。為此，爰依保險法第53條規定代位
    求償，並依民法第184 條及第188 條等侵權行為法則請求被
    告信利公司、尤英雄等人連帶給付等語。並聲明：(一)被告信
    利公司、尤英雄應連帶給付原告142 萬0,909 元，及自98年
    3 月4 日起至清償日止，按週年利率5 ％計算之利息。
    (二)願供擔保，請准宣告假執行。
二、被告則以：信利公司自94年8 月19日起即多次承攬璨圓公司
    廢棄物處理，進出廠路線均相同，從未發生任何事故。尤英
    雄於當日清運完畢欲循昔日路線離開璨圓公司廠房時，璨圓
    公司某一姓名不詳員工臨時要求改變路線，且未詳盡告知行
    進路線廠內管線高度限制或要求尤英雄須將吊桿高度向下調
    整，以及管線間未設置預撞擊裝置或高度限制標詳等，致尤
    英雄僅能以目測該管線高度行進致發生本件事故，璨圓公司
    就本件事故之發生亦有過失。又依系爭保險契約第11條約定
    ，「管線」係不保之範圍，本件事故所致之損害乃是氣體管
    線，既非承保賠償範圍，原告為爭取客戶考量予以賠償，自
    不得代位向被告請求給付。另就附表所列「通訊機櫃電源及
    加熱系統一次線路配管工資、QC測試、雜項費用、五金及管
    銷費用」等項目及其數額，不應為被告賠償範圍；且璨圓公
    司尚有廢棄物清運費用15萬8,949 元未給付，被告已將該款
    項充為賠償本件事故對璨圓公司所造成之損失，故此部分金
    額均應予扣除等語，資為抗辯。並聲明：原告之訴駁回。
三、兩造對於下列事項不予爭執，有事業廢棄物委託清除合約書
    （卷第6 -9頁）、存證信函（卷第25頁）、保險單、明細表
    及約定條款（卷第128 -151頁）在卷可稽，並經本院調取內
    政部警政署保安警察隊第二總隊第三大隊第一中隊99年1 月
    25日保二(三)(1)警字第090000270 號函附本件事故之照片、談
    話紀錄（卷第77-89 頁）附卷足證，依民事訴訟法第280 條
    第1 項、第279 條第1 項規定，堪信為真實：
  (一)信利公司與璨圓公司訂有事業廢棄物委託清理合約，信利公
    司於96年11月23日指派其員工即尤英雄駕駛牌照號碼ZW-420
    號大貨車至璨圓公司進行清理完畢後，因未將大貨車之吊桿
    完全回收，撞毀由原告所承保之廠房設施。
  (二)原告與璨圓公司訂有「商業火災綜合保險」。
  (三)原告已依前開保險契約理賠璨圓公司，並自該公司受讓損害
    賠償請求權。
  (四)信利公司、尤英雄等人均於98年2 月26日收受原告催告賠償
    之存證信函
  (五)原告請求金額業已計算折舊，無庸再為折舊之計算（卷第22
    3 頁）。
  (六)如原告請求為有理由，僅爭執原告主張如附表所示之通訊機
    櫃電源及加熱系統一次線路、QC測試、雜項費用、五金、管
    銷費用等項費用，其餘部分請求之金額均不爭執（卷第157-
    158 、160 頁）。
  (七)依系爭保險契約約定，璨圓公司就本件損害之自負額為19萬
    2,584 元。而被告承攬本件事業廢棄物委託清運合約之清運
    費用為15萬8,949元（卷第189、200頁）。
四、本件之爭點：原告依據保險代位及侵權行為等法律關係，請
    求被告等人賠償數額及項目各為何？璨圓公司員工就本件事
    故之發生有無過失？有無過失相抵之適用？又被告抗辯就璨
    圓公司尚有清運費用未給付，已充作賠償璨圓公司之損失，
    進主張應予扣除，是否有據？
五、本院之判斷：
  (一)被告未盡善良管理人注意義務，致發生本件事故，應負損害
    賠償責任：
    依璨圓公司與信利公司所簽訂之事業廢棄物委託清除合約書
    ，其中第9 條約定「…乙方（即信利公司）執行清除工作應
    依相關法規之規定辦理，並注重工安及環保，對實際執行人
    員應盡完善管理責任。倘乙方之人員因執行本契約清除及處
    置工作而違法或使本人或第三人遭受生命、身體健康、財產
    等損害時，應由乙方負善良管理人之責任，概與甲方（即璨
    圓公司）無涉」，有該契約附卷可憑（卷第7 頁）。本件事
    故之發生，係因信利公司僱用之司機尤英雄未將車後吊桿放
    下即駛出璨圓公司廠區，致該吊桿撞擊璨圓公司之管橋通路
    一節，為被告所不爭，而尤英雄為職業大貨車駕駛，領有合
    格駕駛執照（卷第89頁），本件事故管橋高度為4.6 公尺，
    已高於依道路交通安全規則第79條第1 項第4 款「裝載貨物
    高度自地面算起，大型車不得超過4 公尺」之規定，此有道
    路交通事故現場圖在卷可稽（卷第55頁）。尤英雄駕駛之大
    貨車後裝吊桿，升起後高度將超過上開高度限制之規定，故
    作業後應將吊桿還原，自為尤英雄所明知，其作業後疏未注
    意將吊桿還原，致生本件事故，顯然未盡善良管理人之注意
    義務，信利公司為尤英雄之雇用人，依上開雙方契約約定，
    自應就璨圓公司所受損害，負連帶賠償責任。
  (二)璨圓公司無須負與有過失責任：
    按依民法第222 條規定，重大過失雖不得預先免除，但僅欠
    缺善良管理人之注意或欠缺與處理自己事務為同一之注意者
    ，並非所謂重大過失，自得由當事人約定預先免除。被告雖
    指稱尤英雄於當日清運完畢欲循昔日路線離開璨圓公司廠房
    時，璨圓公司某一姓名不詳員工臨時要求改變路線，且未詳
    盡告知行進路線廠內管線高度限制或要求尤英雄須將吊桿高
    度向下調整，以及管線間未設置預防撞擊裝置或高度限制標
    示等，致尤英雄僅能以目測該管線高度行進致發生本件事故
    ，璨圓公司亦有過失等語。然本件事故發生起因，在於尤英
    雄未將車後吊桿放下還原，致超過高度限制而撞擊璨圓公司
    之氣體管橋，無論其行駛何種路線離開廠區，該氣體管橋有
    無標示高度限制，均無不同，且雙方廢棄物清除合約亦未約
    定於此種情形應派員指示監督，自難認璨圓公司亦有過失。
    退步言之，縱令璨圓公司就本件事故之發生併有可歸責原因
    ，亦僅屬輕過失，而非重大過失，則依上說明，璨圓公司已
    就信利公司執行廢棄物清除及處置作業過程，因違反善良管
    理人注意義務所生之損害，明文約定須由信利公司負全部責
    任，則被告抗辯璨圓公司亦應負與有過失責任等語，即非可
    採。
  (三)原告得代位璨圓公司對被告請求損害賠償：
    1.被告抗辯依系爭保險契約第11條第3 項第4 款約定，「管
      線」是不保之範圍，本件事故受損害者是氣體管線，故非
      原告承保範圍內等語。然查，系爭保險契約第11條第3項
      第4 款固約定「管線」係不保之範圍，但第1 條明訂「本
      保險單所載之條款及其他特約條款、附加條款、批單或批
      註及與本保險單有關之要保書，均為本保險契約之構成部
      分」，又觀之系爭保險契約保險單附註事項第4 點，已載
      明「抵押權人及明細：詳附件」，有保險單附卷可憑（卷
      第127 頁），而璨圓公司業將其土地、建物、機器及設備
      等設定抵押與中華開發工業銀行桃園分行、華僑銀行桃園
      分行、台灣銀行股份有限公司、兆豐國際商業銀行營業部
      及土地銀行石門分行，有各該抵押權人及抵押權明細在卷
      足據（卷第203-209 頁），其中「氣體管路設備」、「二
      廠一期氣體管路」為土地銀行石門分行抵押權擔保之範圍
      （卷第204 頁），則被告抗辯氣體管線部分非原告承保範
      圍云云，已嫌無據。
    2.其次，本保險契約之解釋，應探求當事人之真意，不得拘
      泥於所使用之文字，如有疑義時，應為有利於被保險人之
      解釋，系爭保險契約第1 條第2 項約定甚明。本件系爭保
      險契約第11條第3 項第4 款固約定「管線」為不保之範圍
      ，然此為原告承保商業火災綜合保險基本條款，於一般各
      商業公司行號均有適用，則該所謂「管線」，於一般情形
      ，應屬水管、電線等通常建物均會使用之管線通路，因其
      較易發生維修、更換之問題，故將之列為不保之範圍。然
      璨圓公司係從事光電產業，涉及有機溶劑或化工氣體、原
      料之使用，該氣體管線通路，自與一般電線、水管等管線
      指涉之通常意義不同，難以相提並論。是依璨圓公司營運
      內容，本件受損之氣體管橋通路容非一般之管線通路，另
      參酌系爭保險契約之保險單已將抵押權人及明細列為附件
      ，該抵押權範圍並將璨圓公司此部分財產名稱載為「氣體
      管路設備」，依其締約真意及有利於被保險人解釋之原則
      ，足認該氣體管路係具有設備之性質，而為系爭保險契約
      承保之範圍無疑，被告抗辯此為不保之事項，並無可採。
    3.被告又抗辯本件事故發生後，該氣體管路受損可得之損害
      賠償，具物上擔保代位性，今抵押權人即土地銀行石門分
      行出具付款同意書同意由原告將該賠償金直接支付與璨圓
      公司，可見係將已取得之賠償金依指示交付之方式給付給
      璨圓公司，則原告自不得再代位向被告求償等語（卷第27
      3-274 頁）。按抵押物雖滅失，然有確實之賠償義務人者
      ，依民法第881 條之規定，該抵押權即移存於得受之賠償
      金之上，而不失其存在，此即所謂抵押權之代物擔保性。
      又保險金既為賠償金之一種，而民法上述規定所稱之賠償
      金，並未設有任何限制，無論其係依法律規定取得，或依
      契約取得，均不失其為賠償金之性質，故保險金解釋上應
      包括在內。賠償金既為抵押權效力所及，抵押權人自得就
      該項賠償金行使權利，是以抵押權人得逕向賠償義務人請
      求給付，賠償義務人則有對抵押權人給付之義務。惟該賠
      償金固為抵押權之代位物，然僅為抵押權人得就該賠償金
      受償，非謂抵押權人因保險事故發生即取得該賠償金之所
      有權。尤其在抵押物一部滅失或毀損之情形，基於抵押物
      已生價值減損之結果，且實質上該損害賠償係因抵押物價
      值減少而發生，而係抵押物經濟之變形物，仍應為抵押權
      效力所及，有本條物上代位規定之適用，但因原抵押物並
      未全部滅失，仍有回復原抵押物價值之可能，故抵押權人
      不行使其物上代位權，即不向賠償義務人請求給付賠償金
      ，自無不可。再者，保險法第53條第1 項規定：「被保險
      人因保險人應負保險責任之損失發生，而對於第三人有損
      失賠償請求權者，保險人得於給付賠償金額後，代位行使
      被保險人對於第三人之請求權」，此項保險人代位權之成
      立，以保險人就其應負保險責任之原因事實與第三人對被
      保險人發生損害賠償責任之原因事實相同為要件，只須要
      件齊備，保險人代位權即可發生。準此以言，土地銀行石
      門分行出具付款同意書，同意將該賠款由原告直接支付與
      璨圓公司，並非向原告請求保險金之給付，尤無法據此得
      出係向原告請求並取得賠償金後，再指示原告支付與璨圓
      公司，甚為明灼，其性質核屬原告單純向原告告知不願意
      基於物上代位之權利以取償而已，被告抗辯土地銀行石門
      分行係指示交付該賠償金云云，要不足取。
  (四)原告所受損害之範圍及得請求之數額：
    1.原告主張因本件事故受有如附表所示各項目之損害，經依
      行政院固定資產耐用年數表計算折舊後，得請求如附表所
      示之金額合計142 萬0,909 元等情，業據提出羅便士國際
      保險公證人公司（下稱羅便士公司）所出具之公證報告影
      本、本件事故經過報告中譯本及經計算折舊後如附表所示
      理算後實際價值之各項目損害及其數額為其佐證（卷第10
      0- 106、160 頁）；被告對於原告請求之項目，除否認附
      表所示之通訊機櫃電源及加熱系統一次線路、QC測試、雜
      項費用、五金、管銷費用等項，認為無必要，應予剔除外
      ，對於其他請求之項目、金額及業經計算折舊等情，均不
      爭執，有如上述，則此部分應予審究者在於該被告爭執之
      損害項目及金額，原告之請求是否有理由？經查：
      (1)依證人即該公證報告製作者蔡侃卲到庭證稱：「我們是
        受明台保險公司委託，進行本次事故之損失查勘。一、
        我們會到事故現場去查看損失原因、狀況。二、根據被
        保險人提供之修復證明，去計算損失的金額。三、根據
        保單的條件去計算保險公司應負擔之賠償責任。四、雙
        方合意後我們就會作成報告，提供保險公司以為賠償之
        依據」、「（如何知道當次所看到的損害都是系爭事件
        所造成的損害？）我們看到的狀況是屬於管架、製程鋼
        管有歪斜的情況，且有部分看到有明顯撞擊的情形，且
        警察有出具事故調查的相關資料，所以勘查結果認為公
        證報告所列載的損害均與本件事故有關聯性」、「通訊
        機櫃電源及加熱系統之損害部分，從照片管橋可以發現
        ，除了氣體管路之外，還有很多電源線、控制線也是經
        由這部分進入，很明顯的拉扯的情況也是需要修復的。
        卷第235 頁之照片第4 、第5 的部分可以看出來電線的
        部分是有拉進去建築物，卷第236 頁之照片9 可以知道
        已經進入建築物的部分有連接到1 個配電盤，這部分可
        以看出有拉扯，線路的部分是有受損的」、「監工及勞
        安費用部分，因為譜榮公司（即承包修復之廠商）的估
        價單，工、料是分開的，所以就材料、工資、測試費用
        等等，都會包含在這份估價單內，我們認為是合理的，
        且該金額係包含譜榮公司損壞報告及估價單所列之QC測
        試、管銷等費用，這樣計算並沒有重複的問題」等語（
        卷第283-289頁）。
      (2)審酌上開證人所述各情，有卷內警製道路交通事故現場
        圖、道路交通事故談話紀錄表、現場照片、譜榮公司出
        具之損壞報告可供佐參（卷第78-86 、245-251 頁），
        且羅便士公司係單純受理損害範圍及賠償數額之公證公
        司，與保險公司或璨圓公司並無直接利害，本無預設立
        場、偏頗公證之動機及必要，反之，原告對於璨圓公司
        請求理賠數額多寡，利害攸關，亦當錙銖必較，故其委
        請公證鑑定，受理之公證人對於理賠範圍及數額，當盡
        其職責，就已有之事證及資料，詳予分析判讀，以求兼
        顧。此由證人另稱「譜榮公司所認定損害範圍更大，損
        壞之參考包商之認定，但損壞之數量是我們親自勘查現
        場後計算出來的」等語（卷第284 頁），另公證報告有
        關「機器設備：1-特殊氣體管線重置」部分，記載略以
        「被保險人將全部管路更換並不符合本公司現場勘查之
        狀況，根據本公司現場察看之結果，我們發現該特殊氣
        體管路並未全數受損，尤其根據本公司現場查勘瞭解被
        保險人之一廠並未受到影響，仍維持正常生產，故我們
        認為自特殊氣體儲槽到一廠之管路是未受損的，經過多
        次現場查看及與施工廠商和被保險人討論後，他們同意
        本公司之看法。我們根據修復前所拍攝之照片為依據計
        算實際之損失長度，經比對照片及現場實際丈量之結果
        ，我們認為受影響之管路長度約為36米」等詞（卷第10
        4-105 頁），益徵該公證報告所載損害項目及數額係具
        體查勘估算後所得出，並非對譜榮公司及璨圓公司提出
        之損害範圍予以照單全收，是該公證報告所為鑑定結果
        ，堪予採認。
      (3)被告雖質疑證人對於管路有無損壞，並無專業，僅依譜
        榮公司之報告，不能遽採等語。然如前所述，本件事故
        造成之損害，係氣體管路設備受損，該氣體管路因璨圓
        公司經營光電產業，涉及化工原料或氣體之傳輸，故管
        線通路如因遭撞擊致有拉扯、彎曲、變形甚至裂縫之情
        形，因管路內部應力變化，或有砂孔產生，如無法焊接
        復原，氣體一旦洩漏，恐釀成不可預測之嚴重工安事故
        ，自不得草率輕忽，是譜榮公司管橋損壞報告認定管路
        損壞項目係無法焊接修復，並非無據，堪信屬實，被告
        以前詞置辯，不足採信。
    2.被告另抗辯承攬本件事業廢棄物委託清運合約之清運費用
      為15萬8,949 元，業將發票交與璨圓公司，以抵償本件損
      害賠償，此部分金額自應就原告請求之金額中扣除等語。
      原告則主張依系爭保險契約璨圓公司就本件事故所生損害
      之自負額為19萬2,584 元，是被告之清運費用已經抵充該
      璨圓公司之自負額，不得再予以扣除等語（卷第200 頁）
      。經查，所謂自負額，係指保險契約約定一定之金額或比
      例，保險人只就該超過約定金額部分之損失予以理賠，對
      於未超過約定金額部分，則無須賠償。依系爭保險契約約
      定，璨圓公司就本件事故之自負額為19萬2,584 元一情，
      為兩造所不爭，業如前述，此部分既屬璨圓公司就所受損
      害依系爭保險契約約定應自行負擔之數額，自仍屬璨圓公
      司之損害，非不得對被告得請求之清運費用主張抵銷。準
      此以言，雖被告已將本件承攬璨圓公司事業廢棄物清理費
      用15萬8,949 元抵償璨圓公司所受之損失，但璨圓公司既
      未自原告取得全部之損害賠償，該自負額部分，自仍屬璨
      圓公司得向被告請求之損害賠償，茲依璨圓公司函覆，已
      將被告該清運費用15萬8,949 元充作該自負額部分之損失
      ，有璨圓公司99年5 月25日函文在卷可稽（卷第189 頁）
      ，是被告抗辯應將該清運費於原告請求之數額中予以扣除
      云云，自非有據。
  (五)按因故意或過失，不法侵害他人之權利者，負損害賠償責任
    ；受僱人因執行職務，不法侵害他人之權利者，由僱用人與
    行為人連帶負清損害賠償責任。民法第184 條第1 項前段、
    第188 條第1 項前段分別定有明文。本件璨圓公司所受損害
    ，係由於尤英雄之過失行為所致，信利公司為尤英雄之僱用
    人，對於尤英雄因執行職務不法侵害璨圓公司權利，致其受
    有損害，自應負連帶賠償責任。而原告業依系爭保險契約給
    付璨圓公司之損害，嗣經計算折舊並扣除璨圓公司之自負額
    後，依保險代位及侵權行為之法律關係，請求被告連帶給付
    如附表所示之金額合計142 萬0,909 元，為有理由，應予准
    許。
六、綜上所述，原告本於保險代位及侵權行為之法律關係，請求
    被告連帶給付142 萬0,909 元，自屬有據，且此項請求業向
    被告寄發存證信函，被告均於98年2 月26日收受原告催告賠
    償之存證信函一節，為兩造所不爭，而依卷內該催告函所載
    （卷第25頁），已定5 日之相當期限請被告給付，則被告應
    自98年2 月26日起計算5 日後負遲延責任，是原告併請求被
    告應自98年3 月4 日起至清償日止，按週年利率5 ％計算之
    利息，為有理由，應予准許。又原告陳明願供擔保，聲請准
    予宣告假執行，核無不合，爰酌定相當之擔保金額後准許之
    。
七、本件事證已臻明確，兩造其餘攻擊防禦或舉證，經核均與判
    決結論不生影響，無庸逐一論述，附此敘明。
八、據上論結，本件原告之訴為有理由，依民事訴訟法第78 條
    、第85條第2 項，判決如主文。
中    華    民    國   100    年    1     月    14    日
                  民事第三庭  法  官  李嘉益
以上正本係照原本作成。
如對本判決上訴，須於判決送達後20日內向本院提出上訴狀（須
按他造當事人之人數附繕本）。如委任律師提起上訴者，應一併
繳納上訴審裁判費。
中    華    民    國   100    年    1     月    14    日
                              書記官  陳瓊芳